臺北高等行政法院判決
　　　　　　　　　　　　　　　　　　 95年度訴字第03151號
　　　　　　　　　　　　　　　.
原　　　告　甲○○
訴訟代理人　莊秀銘　律師
　　　　　　甘義平　律師
　　　　　　姚本仁　律師
被　　　告　桃園縣政府
代　表　人　乙○○縣長）住同.
訴訟代理人　丙○○兼送達代收.
　　　　　　丁○○
上列當事人間因採取土石事件，原告不服經濟部中華民國95年7
月13日經訴字第09506171250 號訴願決定，提起行政訴訟。本院
判決如下：
　　主  文
原告之訴駁回。
訴訟費用由原告負擔。
　　事  實
一、事實概要：
    緣被告以原告未經申請許可，擅自指示林姓挖土機司機（姓
    名及年籍資料詳原處分卷）於桃園縣大溪鎮○○段缺子小段
    153 、153 之1 、153 之2 號土地上採取土石，經桃園縣警
    察局大溪分局於民國（下同）95年1 月8 日前往查察，並現
    場拍照存證，嗣於95年1 月10日、95年1 月17日及95年2 月
    17日3 次詢問原告並製作調查筆錄，案經桃園縣政府警察局
    於95年2 月21日以溪警分刑字第0952004568號函移請被告依
    法裁處，被告乃依土石採取法第36條規定，於95年2 月24日
    以府商公字第0950050576號裁處書處原告新臺幣（下同）20
    0 萬元整罰鍰。原告不服，提起訴願遭決定駁回，遂提起本
    件行政訴訟。
二、兩造聲明：
　　(一)原告聲明求為判決：1.訴願決定及原處分均撤銷。
                        2.訴訟費用由被告負擔。
　　(二)被告聲明求為判決：1.駁回原告之訴。
                        2.訴訟費用由原告負擔。
三、兩造之爭點：
    (一)本案爭執點：
      1.原告所為的行為到底是整地還是採取土石？
      2.原告所為行為是否應經過申請許可？
      3.挖掘的面積雙方有爭議？
　　(二)原告主張之理由：
      1.原告僅在自有土地上進行整地以利耕作，依法無庸取得
        土石採取許可：
        (1)依土石採取法第3 條第1 項第2 款規定：「採取土石
          ，應依本法取得土石採取許可。但下列情形，不在此
          限：‧‧‧二、實施整地及工程就地取材者。」本件
          系爭3 筆農地係屬原告所有（參原證1 ），因地勢高
          低不平，不利於耕作，乃於95年1 月間進行施作整平
          ，將高處之土石填補至低窪處，預備種植金桔樹。故
          原告僅係單純地實施整地，並無任何濫採土石行為，
          依前揭規定應無庸取得土石採取許可，然原處分卻認
          定原告未經許可採取土石，依土石採取法第36條規定
          處原告200 萬元之罰鍰，自有違誤。
        (2)有關上情，從警方95年1 月8 日所拍攝之現場照片，
          應可看出無任何運輸砂石車輛，且坑洞周圍尚有突出
          之土堆，由此可證原告並無將土石運出，純係單純進
          行整地填平。至於原處分書證據所載之「挖土機1 部
          」，當時係置放於距離系爭土地十分遙遠處，且因挖
          土機故障待修，已置放於該處長達半個月之久，與本
          件並無關聯，自不得作為處分其之證據。
      2.系爭3 筆土地面積合計不過1183平方公尺（即0.1183公
        頃），故原告挖掘面積不可能達0.35公頃，深度亦非6
        公尺：
        (1)訴願決定書理由欄雖以：「桃園縣政府大溪分局測量
          現場開挖的情形，挖掘面積寬50公尺、長70公尺、深
          度約6 公尺，約0.35公頃，與訴願人所陳述之原有池
          塘容積（長40公尺、寬30公尺、高度3 公尺）相較，
          顯然更寬、更長、更深，如若訴願人曾於前兩年實施
          低地填平工程，此次係繼續前次未完工程，卻造成比
          原有池塘更大更深之坑洞，顯然有悖情理」云云。
        (2)惟查，被告認定原告採取土石之系爭3 筆土地，依土
          地登記謄本所載（原證1 ），其面積合計不過1183平
          方公尺（689 ＋294 ＋200 ＝1183），即0. 1183 公
          頃，不及0.35公頃之一半，故顯然警方測量之挖掘面
          積有誤，縱使原告就系爭3 筆土地全面開挖，其挖掘
          面積不可能達0.35公頃。至於警方測量之挖掘深度6
          公尺，亦顯然有誤，蓋坑洞之深度計算，應與鄰近土
          地之高度比較，從鄰近土地之高度起算測量至坑洞最
          深處，而非逕從土地之最高處測量至最低處。另坑洞
          之容積多少，亦須視坑洞底部是否水平中空，抑或為
          斜坡起伏而定，才能進一步正確估算其容積。
        (3)據悉被告做成行政處分，如有需要均會委外專業機構
          進行測量，本件卻僅憑警方錯誤之測量數據，即對原
          告科處高達200 萬元之罰鍰，自難令人甘服。而訴願
          決定機關逕以警方錯誤測量之測量數據為依據，比較
          原告挖掘土石體積與原有池塘之容積，做成「整地之
          說悖於常理」之推論，亦顯已因警方測量數據不可採
          而失所附麗。
      3.縱使原告未經核准進行整地，「採取土石免申辦土石採
        取許可管理辦法」中並無處罰規定：
        (1)訴願決定書理由另以：「訴願人迄今仍未實際舉證繫
          案地點未開挖前原貌，自無法以其陳述即可認定該挖
          掘行為確屬整地。‧‧‧而且『採取土石免申辦土石
          採取許可管理辦法』即為訴願人申辦整地之依據，如
          何能謂主管機關未定有相關法規以玫其無從申請？所
          述顯屬卸責之詞」云云。
        (2)惟查，有關原告將系爭土地範圍較高處土石填補至較
          低處之整地過程，原告已於95年1 月10日、1 月17日
          及2 月17日3 次警詢中說明詳細，且目前確已將土地
          整平預備種植金桔樹，加以現場並未查獲運輸砂石車
          輛，僅有挖掘後暫置於旁之土堆，顯示欲用於填補整
          平土地。職是，倘被告仍欲認定原告此舉非整地行為
          ，自應由被告負舉證責任，斷不能僅憑對原告主張之
          質疑及以臆測之方法，逕對原告科處高額之罰鍰。至
          於「採取土石免申辦土石採取許可管理辦法」第3 條
          雖規定：「依本法（土石採取法）第3 條第1 項第2
          款規定實施整地及工程就地取材者，以經目地事業主
          管機關核准者為限。」然系爭3 筆農地欲進行整地之
          目的事業主管機關為何？是否已訂定相關申請審核辦
          法？原告是否係得申請而未申請？如有違反如何處罰
          ？並未見被告對此有任何說明，自不能逕對原告科處
          罰鍰。況遍觀「採取土石免申辦土石採取許可管理辦
          法」全部內容，亦並未對「未經核准實施整地」之行
          為定有處罰規定，被告就「未經核准實施整地」之處
          罰依據何在？倘未明確說明並依法行政，其處分自有
          違誤。
      4.綜上所陳，請判決如原告訴之聲明，以維權益。
　　(三)被告主張之理由：
      1.依92年2 月6 日華總一義字第09200019270 號令公布之
        「土石採取法」第36條明定：「未經許可採取土石者，
        處新臺幣100 萬元以上500 萬元以下罰鍰，直轄市、縣
        （市）主管機關並得限期令其辦理整復及清除其設施，
        屆期仍未遵行者，按日連續處罰新臺幣10萬元以上100
        萬元以下罰鍰至遵行為止，並沒入其設施或機具。必要
        時，得由直轄市、縣（市）主管機關代為整復及清除其
        設施；其費用由行為人負擔。」
　　　2.本案原告未經核准擅自於前揭地號土地違規開挖採取土
        石，經桃園縣政府警察局大溪分局中新派出所據報查獲
        原告，經桃園縣政府警察局大溪分局偵查隊現勘結果，
        現場有挖土機1 部，位置於大溪鎮○○段缺子小段153
        、153 之1 、153 之2 等3 筆地號土地約0.35公頃（寬
        50公尺、長70公尺），深度約6 公尺（坑洞體積21,000
        立方公尺）（如附件3 ），並製作調查筆錄（含現況照
        片6 張）等，且經原告等人簽名確認無訛之調查筆錄、
        現場照片及相關資料，於95年02月21日以溪警分刑字第
        0952004568號函（如附件2 ）函送被告所屬工商局裁處
        ，被告則爰依土石採取法第36條規定及被告92年5 月22
        日府建公字第09201060611 號函公告之「罰鍰裁量基準
        （附件4 ）」，處分原告新台幣200 萬元之罰鍰，並以
        中華郵政掛號信送達原告如中華郵政掛號信件收件回執
        （附件5 ）。
      3.原告訴稱僅在自有土地上進行整地以利耕作，依法無庸
        取得土石採取許可云云，經查被告相關單位如本縣大溪
        鎮公所、本府警察局歷年來，94年8 月18日溪警分刑字
        第0942002573號函、94年12月30日溪警分刑字第094202
        3681號函、95年4 月21日溪警分刑字第0952014214號函
        （附件9 ）對原告所有之「幸太砂石場」查報違反土地
        使用相關規定，於特定農牧用地堆置土石及不當整地（
        盜採）等行為，經被告所屬地政單位處分多次在案（附
        件10），其個人與現場負責人蕭紹俠於相關單位查獲不
        當整地（盜採）等行為時，均以前述（自有土地上委託
        進行整地以利耕作）標準說詞但與實際差異甚大，並無
        足採信。
      4.原告質疑從警方95年1 月8 日所拍攝之現場照片，無任
        何運輸砂石車輛，‧‧‧處分書證所載之「挖土機1 部
        」，因故障停於十分遙遠處，且已半月之久與本件無關
        ，自不得作為處分其之證據乙節。經查、原告於警方調
        查筆錄中陳述該挖土機停放於163 地號土地，該地號經
        被告所屬地政局於94年10月21日以府地用字第09402964
        53號處分書罰鍰9 萬元在案（如附件10），原告之砂石
        廠就在附近砂石無須外運，故一般查緝相當困難，被告
        相關單位提供系爭土地空照地籍圖（附件11）及幸太砂
        石場大溪廠之變更申請案（附件12）該廠土地座落大溪
        鎮○○段缺子小段第144-5 地號總面積為0.2100公頃該
        廠地變更後可使用面積為1316.64 平方公尺，建築物面
        積為269.96平方公尺，減少面積為783.36平方公尺，事
        實上該廠使用遠超過核准之範圍甚多，及該場95年7 月
        12日涉及盜採國有未登錄土地土石行為遭本府土石聯合
        稽查人員查獲，並委託「瑞川測量聯合技師事務所」測
        量之報告及空照圖（附件13），被告所屬工商發展局95
        年9 月29日勘查紀錄照片（附件14），現況經比對後只
        能以怵目驚心來形容。
      5.本件原告訴稱不知農地欲進行整地之事業主管機關為何
        ？經查，原告於訴願書事實及理由二、「‧‧‧案內訴
        願人整地行情形應為不須申請土石採取許可者，僅需向
        農業主管機關依「採取土石免申辦土石採取許可管理辦
        法」申辦（附件15）‧‧‧」，故其應申請而未申辦，
        況且原告未經目的事業主管機關同意，即擅自將土石挖
        取之坑洞，其行為事證明確，警方係依據原告提供系爭
        土地之地籍資料來登記於調查筆錄中，原告未提供遭挖
        掘土地之完全地籍資料，現今原告更以不全之地籍登記
        面積與警方所測量之面積不符來質疑警方之作為、實無
        道理。
      6.綜上，依經濟部92年6 月25日經礦字第09202714190 號
        訂定「採取土石免申辦土石採取許可管理辦法」（如附
        件15）第3 條明定，依本法第3 條第1 項第2 款規定，
        實施整地及工程就地取材外運者，已經目的事業主管機
        關核准者為限；本件原告未經目的事業主管機關同意，
        即擅自將土石挖取成坑洞，其行為事證明確，依違反「
        土石採取法」規定處以罰鍰洵無違誤。
      7.末按「土石採取法」立法精神，係為合理開發土石資源
        ，維護自然環境，健全管理制度，防止不當土石採取造
        成相關災害，本案原告利用整地名義，未依「土石採取
        法」之規定申請土石採取許可，破壞自然環境，獲取非
        法之利益，顯已違背「土石採取法」立法精神。是以，
        本件被告皆遵循「土石採取法」之規定辦理，無違法不
        當之處，請駁回其訴訟，以維法制。
　　理  由
一、按「採取土石，應依本法取得土石採取許可。但下列情形，
    不在此限：1 、採取少量土石供自用者。2 、實施整地及工
    程就地取材者。3 、礦業權者在礦區內採取同一礦床共生之
    土石者。4 、因天災事變緊急搶修公共工程所需者。5 、政
    府機關辦理重要工程所需者。」、「未經許可採取土石者，
    處新臺幣100 萬元以上500 萬元以下罰鍰，直轄市、縣（市
    ）主管機關並得限期令其辦理整復及清除其設施，屆期仍未
    遵行者，按日連續處罰新臺幣10萬元以上100 萬元以下罰鍰
    至遵行為止，並沒入其設施或機具。必要時，得由直轄市、
    縣（市）主管機關代為整復及清除其設施；其費用由行為人
    負擔。」土石採取法第3 條第1 項及第36條分別定有明文。
二、緣被告以原告未經申請許可，擅自指示林姓挖土機司機（姓
    名及年籍資料詳原處分卷）於桃園縣大溪鎮○○段缺子小段
    153 、153 之1 、153 之2 號土地上採取土石，經桃園縣警
    察局大溪分局於95年1 月8 日前往查察，並現場拍照存證，
    嗣於95年1 月10日、95年1 月17日及95年2 月17日3 次詢問
    原告並製作調查筆錄，案經桃園縣政府警察局於95年2 月21
    日以溪警分刑字第0952004568號函移請被告依法裁處，被告
    乃依土石採取法第36條規定，於95年2 月24日以府商公字第
    0950050576號裁處書處原告新臺幣（下同）200 萬元整罰鍰
    。原告不服，提起訴願遭決定駁回，遂提起本件行政訴訟。
    兩造分別為前揭事實欄所載之陳述，準此，本件爭執之重點
    厥為原告是否有採取土石之違規行為，被告所為系爭處分是
    否合法。
三、查本件原告未經核准擅自於前揭時地開挖採取土石，經桃園
    縣政府警察局大溪分局中新派出所據報前往現場查察，自現
    場所拍攝6 張照片（見原處分卷第24-26 頁）以觀，衡諸經
    驗法則，其挖掘之長、寬、深度，已足證明原告有開挖、採
    取土石事實至明；次查卷附桃園縣政府警察局大溪分局95年
    2 月21日溪警分刑字第0952004568號函所檢附之調查筆錄所
    載，原告於95年1 月10日接受調查時，陳述：「我將較高處
    土石地號大溪缺仔段小段153 號填補至大溪鎮○○段○段15
    3 之1 、153 之2 地號兩處較低窒處，其目的只是回填砂石
    土方，方便種植。」、「沒有雇用員工。因該處大溪缺仔段
    缺子小段153 之1 、153 之2 地號兩處嚴重積水，所以我就
    將於該地較高處大溪鎮○○段缺子小段153 地號土石往低漥
    處大溪鎮○○段缺子小段153 之1 、153 之2 地號填補，其
    目的只是回填砂石土來種植金橘樹。」、「沒有向有關單位
    申請證明。」、「我是用大溪鎮○○段缺子小段153 地號回
    填大溪鎮○○段缺子小段153 之1 及153 之2 號兩地，是乾
    淨土方。」、「該大溪鎮○○段缺子小段153 、153 之1 、
    1 53之2 地號地主是我本人甲○○。」（見原處分卷第5-8
    頁）；嗣於95年1 月17日第2 次接受調查時陳稱：「該大溪
    鎮○○○段153 、153 之1 、153 之2 ，不在幸太砂石場區
    內，土地為我本人所有，地目為田地，使用分區為特定農業
    區。」、「是我指示場區內挖土機司機林寶所挖掘，林寶是
    幸太砂石場之員工，負責操作挖土機。」、「該土地於94年
    12月底開始挖掘，至查獲為止，挖掘該土地是準備種植金桔
    。」、「是挖掘153 較高的土石，填補至153 之1 、153 之
    2 地號較低的土地上，以利種植農產品（金桔），沒有運出
    廠區販賣圖利。」（見原處分卷第9-11頁）；又於95年2 月
    17日接受第3 次調查時，陳稱：「怪手司機關名字有誤，經
    我詢問工廠之蕭經理得知該司機關為林清華。」、「我將15
    3 較高之部份整地補到153 之1 及153 之2 較低處。」、「
    我只是將高的地方填補低漥之土地，原本153 之1 及153 之
    2 都有個會積水之池子。」、「該2 塊土地之池子經我目測
    高約3 公尺、長40公尺、寬30公尺。」（見原處分卷第12-1
    5 頁）等語，益證原告雇工挖取上開地號土石至明；而原告
    亦自承其開挖未經申請許可，揆諸前揭規定及說明，被告裁
    處原告罰鍰200 萬元，於法有據。
四、原告主張其僅在系爭自有土地上進行整地，以利耕作，依法
    無庸取得土石採取許可，且自警方於95年1 月8 日所攝現場
    照片，亦無任何運輸砂石之車輛，其未將土石運出，僅係單
    純整地填平。而挖土機係放於距離系爭地十分遙遠處，且因
    故障待修，已置放於該處長達半個月之久，與本件無關聯云
    云；但查(一)依經驗法則，自原告不爭執之警方查察時所拍攝
    之現場照片研判，所顯示之開挖面積，其長、寬、深度，要
    非整地所需至明；另自原告所提出96年3 月拍攝之4 張照片
    對照觀察，系爭地並無如原告所陳為種植金桔、整地而大動
    開挖工程之必要；(二)警方於前揭時地查察時，雖未發現載運
    之貨車及停放之挖土機，但自原告前揭調查筆錄之陳述，可
    知原告確有開挖之事實，且係委由幸太砂石廠林姓司機以挖
    土機所為；(三)原告主張其開挖系爭地係採153 地號較高之土
    石以填補較低之153 之1 及153 之2 地號土地，並無將挖取
    之土石外運云云；但自現場照片可知，系爭地號土地已呈現
    一令人怵目驚心之偌大漥地，若原告係採取153 地號土地上
    石填實153-1 及153 之2 地號土地，則開挖、填實前之153-
    1 及153-2 地號豈非一片汪洋，衡諸常理，原告此項整地之
    說，洵屬諉卸飾詞，不足採信。(四)退而言之，縱原告係挖取
    153 地號土地土石填實153-1 及153-2 地號土地坑洞屬實，
    其未經申請許可，所為之採取土石，亦構成土石採取法第36
    條之違規要件，無須將挖取之土石外運，始為處罰之要件，
    原告此項主張，容有誤解。
五、原告主張依大溪分局查報，原告在系爭地挖掘之面積約0.35
    公頃（寬50公尺、長70公尺）、深度約6 公尺，綜計坑洞體
    積約21000 立方公尺；但查原告所有之系爭153 、153 之1
    及153 之2 等3 筆地號土地之面積分別為：689 、294 、20
    0 平方公尺，有土地登記謄本在卷可考（見本院卷第19-21
    頁），合計為1183平方公尺，即0.1183公頃，不及被告指稱
    之0.35公頃之一半云云；但查本件查察機關之大溪分局對於
    原告在系爭地開挖之面積未實際丈量，而係以目測為之，固
    有未當；但原告在系爭地開挖，確係事實，已如前述，要無
    因警方目測面積與系爭地實際面積有誤，即據以阻卻原告違
    規事實之餘地。
六、綜合上述，本件原告起訴論旨，均不足採，其在系爭地3 筆
    土地上開挖採取土石之事實，至臻明確，被告依土石採取法
    第36條規定裁處罰鍰200 萬元，核無不合，訴願決定予以維
    持，亦無違誤，原告仍執前詞及一己主觀見解，訴請撤銷，
    均為無理由，應予駁回。
七、本件事證已臻明確，兩造其餘攻擊防禦方法（如原告主張未
    經申請整地，依免申辦土石採取許可管理辦法未有處罰規定
    等），核與本件判決結果不生影響，爰不逐一論述，併此敘
    明。
八、據上論結，原告之訴為無理由，爰依行政訴訟法第98條第3
    項前段，判決如主文。
中　　華　　民　　國　　96　　年　　5　　 月   　10  日
                         第六庭審判長法  官　林　文　舟
                                     法  官　陳　鴻　斌
                                     法  官　闕　銘　富
上為正本係照原本作成。
如不服本判決，應於送達後20日內，向本院提出上訴狀並表明上
訴理由，如於本判決宣示後送達前提起上訴者，應於判決送達後
20日內補提上訴理由書（須按他造人數附繕本）。
中　　華　　民　　國　　96　　年　　5　　 月   　11  日
                                     書記官  孫　筱　晴
